臺灣嘉義地方法院民事判決　　　　　　　 99年度訴字第377號
原　　　告　沈春風
訴訟代理人　陳適庸律師
複　代理人　吳文惠
被　　　告　黃松根
　　　　　　黃吳水返
　　　　　　黃李碧蓮
　　　　　　黃清雲
　　　　　　黃清來
　　　　　　黃宏錡
上六人共同
訴訟代理人　蔡金保律師
被　　　告　王金拋
　　　　　　　　　　　　號
　　　　　　李瑞龍
上　一　人
訴訟代理人　黃永昌
　　　　　　　　　　　　號
被　　　告　沈德
上　一　人
訴訟代理人　張巧妍律師
被　　　告　黃溪東
上列當事人間請求分割共有物事件，本院於民國 100年6月2日言
詞辯論終結，判決如下：
    主  文
兩造共有坐落嘉義縣朴子市○○段一０八七地號土地，地目田，
面積零點參參貳伍陸陸公頃，應分割如附圖一（嘉義縣朴子地政
事務所民國一百年四月十二日複丈成果圖；方案三）所示：編號
甲所示部分之土地（面積零點壹柒捌捌貳參公頃）分配於被告沈
德；編號乙所示部分之土地（面積零點零柒玖貳陸貳公頃）分配
於原告；編號丙所示部分之土地（面積零點零參陸捌玖肆公頃）
分配於被告黃李碧蓮、黃清雲、黃清來，並按其等原所有權應有
部分之比例維持共有；編號丁所示部分之土地（面積零點零壹貳
貳玖捌公頃）分配於被告黃溪東；編號戊所示部分之土地（面積
零點零壹壹零捌陸公頃）分配於被告黃松根；編號己所示部分之
土地（面積零點零零陸玖貳捌公頃）分配於被告黃宏錡、黃吳水
返，並按其等原所有權應有部分之比例維持共有；編號庚所示部
分之土地（零點零零伍伍肆參公頃）分配於被告李瑞龍；編號辛
所示部分之土地（零點零零壹柒參貳公頃）分配於被告王金拋。
訴訟費用由兩造按附表所示比例負擔。
    事 實 及 理 由
壹、程序方面：
  一、按訴狀送達後，原告不得將原訴變更或追加他訴，但該訴
      訟標的對於數人必須合一確定時，追加其原非當事人之人
      為當事人者，不在此限；原告於判決確定前，得撤回訴之
      全部或一部。但被告已為本案之言詞辯論者，應得其同意
      ，民事訴訟法第255條第1項第5款、第262條分別定有明文
      。查原告起訴請求分割嘉義縣朴子市○○段1087地號土地
      （下稱系爭土地），而該訴訟標的對於全體共有人必須合
      一確定，乃於99年10月 6日具狀追加共有人黃宏錡為本件
      共同被告；並撤回對被告黃玉猜起訴（見本院卷第76頁、
      第77頁），而被告黃玉猜尚未為本案之言詞辯論，揆諸上
      開說明，自無不合，應予准許。
  二、被告王金拋、李瑞龍、黃溪東等人經合法通知，均未於最
      後言詞辯論期日到場，核無民事訴訟法第 386條各款所列
      情形，爰依原告之聲請，就上開被告部分由其一造辯論而
      為判決。
貳、實體方面：
  一、原告起訴主張：
  （一）系爭土地為兩造所共有，應有部分如附表所示，系爭土
        地並無法令規定或契約約定，不得分割之情形，為產權
        單純化及土地有效利用，實有分割之必要。因全體共有
        人無法就分割方法達成協議，爰依法訴請裁判分割。並
        請求依附圖二所示分割方案（見本院卷82頁、第 164頁
        ）為分割。
  （二）對被告抗辯之陳述：
      1.被告黃松根、黃吳水返、黃李碧蓮、黃清雲、黃清來、
        黃宏錡所提附圖三所示分割方案（方案一；本院卷第16
        6 頁）原告分得位置不利農地使用，且分得土地形狀看
        起來像一把菜刀原告覺得不妥。又農地應該農用，不必
        要也不應該遷就違法建物，且移轉會涉及增值稅的問題
        ，應該由非法使用農地的一方來負擔。
      2.被告沈德所主張附圖四所示分割方案（方案四；本院卷
        第 209頁）留設南北向道路原告認為不適合，且留設道
        路面積反而增加。本案沒有必要為同段1086地號土地考
        量通行權問題，因為同段1086地號土地共有人土地持分
        過小，如果同段1086地號土地無法協商由 1人取得，就
        有開闢巷道之必要。原告在同段1086地號土地分配約30
        餘坪，可單獨做建築使用，不可能將全部土地分歸被告
        沈德所有。
  （三）聲明：兩造共有坐落嘉義縣朴子市○○段1087地號土地
        ，地目田，面積0.332566公頃，准予分割。分割方法如
        附圖二所示。
  二、被告答辯則以：
  （一）被告黃松根、黃吳水返、黃李碧蓮、黃清雲、黃清來、
        黃宏錡部分：
      1.與系爭土地相鄰之嘉義縣朴子市○○段1086地號土地訴
        請分割中，該地號土地共有人中除訴外人李瑞豐外，其
        他共有人即本件原告沈春風、被告黃宏錡在兩筆土地均
        有持分，為利分割後土地之經濟效用，請求依附圖三所
        示分割方案（見本院卷116頁、第166頁）為分割。
      2.系爭土地地目為田，被告黃清雲之父黃水蟬當初以高於
        市價行情，分數次向使用靠近路邊之共有人購買，當時
        囿於農業發展條例限制無法分割，雖無分管協議之明文
        ，然共有人間就使用之位置均有默認，所以黃水蟬在使
        用該共有人原先使用之土地位置搭蓋磚造平房才會沒有
        其他共有人提出異議。被告沈德亦蓋有一棟磚造平房，
        也未徵詢其他共有人意見。共有人對於共有物之使用現
        狀，參照最高法院69年台上字第3100號判決意旨，仍需
        被充分考量，且被告黃清雲等人希望可以保留祖厝。原
        告及被告沈德所提分割方案勢必拆除被告黃清雲等所有
        之磚造平房，如只為成就原告等使用土地之利益而對被
        告黃清雲等犧牲重大，並非公平。
      3.嘉義縣朴子市○○段1086地號土地被告黃清雲等共有人
        持分面積較小，為求使用方便，被告黃清雲也同意以地
        易地，最好由被告沈德全部持有以便於分割，無庸再挪
        出持分留設 6米巷道，然歷經多次協議仍無結果。該地
        號通行之問題不能因持分面積較小就不予考慮，致生鄰
        地通行權之爭議。若依被告沈德主張要從系爭土地西側
        開闢一條道路，則使用土地面積過多，且同段1086地號
        土地所餘面積大概只有被告沈德可以使用，又被告沈德
        所主張分割方案將會拆除被告黃清雲等人之建物主要部
        分，故被告黃清雲等人不同意被告沈德所提分割方案。
  （二）被告沈德部分：
      1.原告所提分割方案及被告黃松根、黃吳水返、黃李碧蓮
        、黃清雲、黃清來、黃宏錡等人所提之分割方案均增加
        6 米共有道路，兩造共有系爭土地雖與同段1086地號土
        地之裏地相連，然因 2筆土地之共有人及其權利範圍並
        不全然相同，而系爭土地內部分土地又無為道路無法分
        割者，且被告沈德不同意另提供道路供該裏地通行，除
        令本件共有人增加負擔通行路面積及提供道路與非本件
        共有人通行之不公平情形外，亦另生一筆共有土地，創
        設新共有關係，尚非合法妥適。
      2.上開二分割方案除增加共有道路外，並將被告沈德分得
        之土地分歸二處，惟系爭土地使用分區為特定農業區、
        地目為田，被告沈德持有土地持分占系爭土地一半強，
        則依被告沈德之持分面積計算，分得完整 1塊土地，更
        方便從事農作；縱非從事農作，惟各共有人均分得完整
        一塊土地，卻將被告沈德分得之土地分為兩塊，無法合
        併利用，自非公平經濟合理之原則。且上開分割方案留
        設共有巷道，被告沈德不願意就此部分與其他共有人保
        持共有。況上開方案巷道度 6米、深度約為50米，面
        積為 300平方公尺左右，占系爭土地過大而有浪費土地
        利用之情，該土地大部分共有人之持分面積僅為 100平
        方公尺上下，卻要規劃 300公尺左右道路供通行，並非
        公平合理，同段1086地號土地之通行不能全依賴系爭土
        地共有人提供通路，應於同段1086地號土地自行留設通
        路，因同段1086地號土地與系爭土地之共有人並非完全
        相同，故由系爭土地留設道路供同段1086地號土地通行
        並非公允。若法院慮及裏地共有人通行而欲留設通路，
        被告沈德同意於系爭土地西側留設通行道路，爰請求依
        被告沈德提出如附圖四之方案（見本院卷第 193頁、第
        209頁）進行分割。
  （三）被告李瑞龍部分：
      1.原告所提如附圖二所示分割方案（方案二；本院卷第16
        4頁）僅有乙部分有臨接東側8米道路，希望乙、丙、丁
        用抽籤分配，分配到乙部份的要補償分到丙、丁部分的
        人。
      2.被告李瑞龍經考量多方面經濟效益，同意分得被告黃松
        根等人所主張如附圖三所示分割方案（方案一；本院卷
        第166頁）所示J部分土地（見本院卷第210頁）。
  （四）被告王金拋、黃溪東未於言詞辯論期日到場，亦未提出
        書狀作何聲明或陳述。
  三、本院之判斷：
  （一）按各共有人，除法令另有規定外，得隨時請求分割共有
        物。但因物之使用目的不能分割或契約訂有不分割之期
        限者，不在此限。共有物之分割，依共有人協議之方法
        行之。分割之方法，不能協議決定者，法院得因任何共
        有人之聲請，命以原物分配於各共有人，民法第 823條
        第1項、第824條第1項、第2項分別定有明文。本件原告
        主張系爭土地為兩造所共有，各共有人應有部分如附表
        所示等情，有原告所提之系爭土地之土地登記謄本足憑
        。次按農業發展條例所稱耕地，指依區域計畫法劃定為
        特定農業區、一般農業區、山坡地保育區及森林區之農
        牧用地；每宗耕地分割後每人所有面積未達0.25公頃者
        ，不得分割，農業發展條例第3條第11款、第16條第1項
        本文分別定有明文。查系爭土地地目為「田」，使用分
        區為「特定農業區」，使用地類別為「農牧用地」，有
        土地登記謄本之記載可稽，故系爭土地屬農業發展條例
        所稱之耕地。惟按「…三、本條例中華民國八十九年一
        月四日修正施行後所繼承之耕地，得分割為單獨所有。
        四、本條例中華民國八十九年一月四日修正施行前之共
        有耕地，得分割為單獨所有。」不受上開每宗耕地分割
        後每人所有面積未達0.25公頃者不得分割之限制，此觀
        農業發展條例第16條第 1項第3款、第4款規定即明。本
        件系爭土地符合該條第 1項第3款、第4款之情形，此觀
        系爭土地之土地登記謄本即明。準此，系爭土地自得分
        割為單獨所有，而僅受農業發展條例第16條第 2項所定
        其分割後之宗數，不得超過共有人人數之限制。此外，
        兩造共有人就系爭土地又未訂有不分割之協議，亦無因
        物之使用目的上不能分割之情形，且原告主張經調解無
        法成立等情，復為被告所不爭執，足見兩造間確無法就
        分割方法達成協議，則原告訴請判決分割系爭土地，自
        無不合，應予准許。
  （二）法院定分割之方法時，亦應參酌當事人之聲明、共有物
        之性質、使用現況、價格、經濟效用及全體共有人之利
        益等因素，而為適當之分配，要以維持全體共有人之公
        平為標準。關於分割方案，本院審酌如下：
      1.系爭土地位在嘉義縣朴子市大榔鄉間，臨近多為農田
        、住宅。土地上東北側有被告沈德所有、未保存登記之
        門牌號碼大榔294號平房（現況圖編號A；現況圖見本
        院卷第49頁），屋後為原告所有倉庫與前開房屋相連。
        土地東側為黃玉猜、黃吳水返之貨櫃屋（現況圖編號 C
        ），該貨櫃屋南邊為黃清雲、黃李碧蓮、黃溪東、黃清
        來所共有之鐵皮造二層樓房（現況圖編號 D；按應為石
        綿瓦鐵架造屋之誤）及磚造平房（現況圖編號 E）。系
        爭土地東側為約8米寬公路（含水溝），土地南側為約2
        至 3米之產業道路，土地北側為水利地。被告黃清雲、
        黃李碧蓮、黃溪東、黃清來所共有上開磚造平房（現況
        圖編號 E）後方為被告李瑞龍、黃松根分管之土地，目
        前種植木瓜、香蕉（現況圖編號G、F）。被告沈德所有
        平房（現況圖編號 A）前庭院南側與貨櫃屋（現況圖編
        號C）間為被告王金拋分管之空地（現況圖編號B）等情
        ，業據本院履勘現場，製有勘驗筆錄（見本院卷第38頁
        、第39頁）在卷可稽，並囑託嘉義縣大林地政事務所測
        量明確（現況圖見本院卷第49頁），復有現場照片24幀
        （見本院卷第41頁至第47頁）在卷可憑。
      2.本院審酌如附圖一所示之分割方案（見本院卷第 165頁
        ），各共有人所分得土地均屬方正完整，俾達到土地分
        割後之最大經濟效益，且如附圖一各部分土地分別直接
        臨接東側或南側道路，均利於通行。此外，原告所主張
        分割方案其分得土地位置與如附圖一編號乙所示土地位
        置相近，東側臨路且土地方正完整，是本院認將如附圖
        一編號乙所示部分土地分配於原告，應符合其利益。又
        被告黃李碧蓮、黃清雲、黃清來、黃溪東均因繼承而為
        系爭土地共有人，顯見渠等親屬關係密切；參以被告黃
        李碧蓮、黃清雲、黃清來所主張之分割方案亦將被告黃
        李碧蓮、黃清雲、黃清來等三人分得土地保持共有，亦
        有渠等出具同意書在卷可憑（見本院卷第72頁），並與
        被告黃溪東所分得土地相鄰，土地分配位置亦與如附圖
        一所示之分割方案所分配位置相近，分別臨東側及南側
        道路，是本院認將如附圖一編號丙所示部分土地分配於
        被告黃李碧蓮、黃清雲、黃清來，將如附圖一編號丁所
        示部分土地分配於被告黃溪東，應符合渠等利益。而被
        告黃松根所主張之分割方案，土地分配位置亦與如附圖
        一所示之分割方案所分配位置相近，均臨南側道路，是
        本院認將如附圖一編號戊所示部分土地分配於被告黃松
        根，亦應符合其利益。而被告黃吳水返、黃宏錡所主張
        之分割方案亦將被告黃吳水返、黃宏錡分得土地保持共
        有，此有渠等所提出同意書在卷可佐（見本院卷第71頁
        ），而渠等所主張分割方案之土地分配位置亦與如附圖
        一所示之分割方案所分配位置相近，均臨南側道路且土
        地方正完整，是本院認將如附圖一編號己所示部分土地
        分配於被告黃吳水返、黃宏錡，亦應符合其等之利益。
        又被告李瑞龍具狀表明同意分得被告黃清雲等人所主張
        如附圖三所示分割方案（方案一；本院卷第 166頁）所
        示J部分土地（見本院卷第210頁）等語，而其所同意之
        該方案土地分配位置亦與如附圖一所示之分割方案其所
        分配位置相近，均臨南側道路且土地方正完整，是本院
        認將如附圖一編號庚所示部分土地分配於被告李瑞龍，
        亦應符合其利益。而如附圖一所示分割方案，原本即為
        被告沈德所提出，按該方案分割，其所分得土地方正完
        整，自應符合其利益。
      3.至原告、被告黃松根、黃吳水返、黃李碧蓮、黃清雲、
        黃清來、黃宏錡所主張之如附圖三所示分割方案，固均
        考量相鄰同段1086地號土地之通行問題，而均主張延伸
        同段1086地號土地南側東西向地籍線而在系爭土地中段
        留設 6米寬東西向之共有巷道。然本院考量同段1086地
        號土地之現況原本即趨近於袋地，不因系爭土地是否進
        行分割而有不同；況同段1086地號土地之共有人與系爭
        土地並非完全一致；且該同段1086地號土地現亦因共有
        人請求分割共有物訴訟於本院簡易庭繫屬中，此有被告
        被告黃松根等人所提出之另案分割方案圖在卷可佐（見
        本院卷第 203頁），並據本院依職權調取該案卷宗核閱
        無誤，是同段1086地號土地之通行問題，自應待該土地
        分割共有物事件判決確定後，由各共有人依其土地分配
        位置及利用方式，另循求袋地通行權之機制解決，而不
        應於本件分割共有物訴訟中，在未能確定同段1086地號
        土地之分割方式前即率由系爭土地共有人共同負擔鄰地
        所需通行道路。又被告黃李碧蓮、黃清雲、黃清來另陳
        稱：當初被告黃清雲等人之父以高於市價之價格分次購
        買靠近路邊之土地興建磚造平房，故希望渠等共有之磚
        造平房祖厝能夠儘量保留，以充分考量共有物之使用現
        狀等語。惟本院考量被告黃李碧蓮、黃清雲、黃清來、
        黃溪東共有之石綿瓦鐵架造屋（現況圖編號 D）及磚造
        平房（現況圖編號 E）並非甫建成之高造價地上物，此
        觀卷附現場照片即明（見本院卷第44頁）。況被告黃李
        碧蓮、黃清雲、黃清來、黃溪東共有之上開石綿瓦鐵架
        造屋及磚造平房坐落系爭土地之現有位置，並無明確之
        分管契約作為其使用權源；被告黃清雲等人復未能對於
        渠等所謂因為其父以高於市價之價格購入靠近路邊土地
        ，而在靠馬路邊興建磚造平房時始未有其他共有人提出
        異議等情，舉證以實其說；且依渠等所主張如附圖三所
        示分割方案（見本院卷第166 頁），亦未能完全避免拆
        除上開石綿瓦鐵架造屋及磚造平房，此觀被告沈德提出
        之套繪圖即明（見本院卷第184 頁），是採牽就上開地
        上建物位置之土地分割方案，易造成部分分割後土地形
        勢較不方正而有難以完整利用之弊，實有悖系爭土地共
        有人間之公平。本院考量系爭土地之使用現況、經濟效
        用及維持全體共有人之公平等因素，且衡酌分割共有物
        為形成判決，具有展望性，認系爭土地將來之經濟效用
        維護應重於上開地上物之現狀維持，是渠等上開抗辯，
        尚不足作為如附圖一所示分割方案不適當之佐憑。又被
        告沈德固另提出附圖四所示分割方案（見本院卷第209
        頁），而在系爭土地西側留設南北向道路以供同段1086
        地號土地通行，然本件系爭土地分割不應率先預留共有
        巷道以供鄰地通行，業如上述，且本院考量該方案所留
        設之南北向道路，不但占用系爭土地面積已與如附圖二
        、三所示本院所不採之分割方案相近，均高達約30 0平
        方公尺，又該南北向道路鄰接同段1086地號土地之部分
        更僅有北側5 米寬，對於同段1086地號土地之通行功能
        益顯不彰，是該方案亦無足採。
      4.綜上，本院兼顧共有人之意願及土地分割後之最大經濟
        效益等一切情狀，認如附圖一所示之分割方案，符合系
        爭土地分割整體效益及共有人全體之利益，且符合農業
        發展條例第16條第 2項所定其分割後之宗數，不得超過
        共有人人數之限制，應可採取。
  四、綜上，系爭土地依其使用目的並非不能分割，共有人間亦
      無不能分割之約定，然迄未能協議分割，本院審酌系爭土
      地之使用分區為「特定農業區」，使用地類別為「農牧用
      地」及目前使用現況，再衡酌其上建築物之坐落位置及經
      濟價值，並考量系爭土地形狀、面積、保持地上建物現狀
      之可能性、多數共有人之意願及分割後土地發揮最大經濟
      效用等一切情狀，認如附圖一所示之分割方案符合土地分
      割之經濟效用及共有人全體之利益，堪認係適當、公允之
      分割方法。從而，原告本於土地共有人之資格，起訴請求
      就系爭土地予以分割，即屬正當，應予准許，爰判決如主
      文第一項。
  五、末按因分割共有物而涉訟，由敗訴當事人負擔訴訟費用顯
      失公平者，法院得酌量情形，命勝訴之當事人負擔其一部
      ，民事訴訟法第80條之 1定有明文。查本件雖認原告之主
      張為有理由，而准予分割系爭土地，惟分割共有物之訴，
      係合兩造之必要共同訴訟，但被告之應訴實因訴訟性質所
      不得不然，故所為抗辯自為伸張或防衛權利所必要，是以
      本院認本件之訴訟費用應由兩造按其應有部分之比例分擔
      ，較為公允，爰諭知如主文第二項所示。
  六、據上論結，本件原告之訴為有理由，依民事訴訟法第 385
      條第1項前段、第80條之1、第85條第 1項但書，判決如主
      文。
中    華    民    國    100   年    6     月    16    日
                  民事第三庭  法  官  曾宏揚
以上正本係照原本作成。
如對本判決上訴，須於判決送達後20日內向本院提出上訴狀，如
委任律師提起上訴者，應一併繳納上訴審裁判費。
中    華    民    國    100   年    6     月    16    日
                              書記官  陳見明
附表：
┌─────┬───────┬─────────┬────┐
│共有人姓名│應有部分比例  │訴訟費用負擔之比例│備註    │
├─────┼───────┼─────────┼────┤
│沈春風    │600分之143    │600分之143        │        │
├─────┼───────┼─────────┼────┤
│黃松根    │30分之1       │30分之1           │        │
├─────┼───────┼─────────┼────┤
│王金拋    │192分之1      │192分之1          │        │
├─────┼───────┼─────────┼────┤
│李瑞龍    │60分之1       │60分之1           │        │
├─────┼───────┼─────────┼────┤
│沈德      │4800分之2581  │4800分之2581      │        │
├─────┼───────┼─────────┼────┤
│黃宏錡、  │各96分之1     │各96分之1         │        │
│黃吳水返  │              │                  │        │
├─────┼───────┼─────────┼────┤
│黃李碧蓮、│各1920之71    │各1920之71        │        │
│黃清雲、  │              │                  │        │
│黃清來    │              │                  │        │
├─────┼───────┼─────────┼────┤
│黃溪東    │1920之71      │1920之71          │        │
└─────┴───────┴─────────┴────┘
附圖一：判決主文所採分割方案（方案三；本院卷第165頁）
附圖二：原告所提分割方案（方案二；本院卷第164頁）
附圖三：被告黃松根、黃吳水返、黃李碧蓮、黃清雲、黃清來、
        黃宏錡所提分割方案（方案一；本院卷第166頁）
附圖四：被告沈德所提分割方案（方案四；本院卷第209頁）